臺灣桃園地方法院民事裁定
                                      111年度訴字第709號
原      告  陳宏緯  
訴訟代理人  江宜蔚律師
上列原告與被告簡瑞絹等間請求返還不當得利事件，本院裁定如
下：
    主  文
原告應於本裁定送達翌日起十日內具狀到院，按本裁定之意旨，
補正依其所訴之事實，在法律上顯無理由之情形，並依對造人數
提出書狀繕本。如逾期不為補正即駁回其訴。
    理  由
一、原告之訴，依其所訴之事實，在法律上顯無理由者，法院得
    不經言詞辯論，逕以判決駁回之。但其情形可以補正者，審
    判長應定期間先命補正。民事訴訟法第249條第2項第2款定
    有明文。
二、本件原告主張：
（一）訴外人呂明麗前向被告3人借款新臺幣（下同）6,000萬元
      ，約定年息18%，按月計息，每月利息為90萬元。原告為
      呂明麗代墊利息，而於民國105年7月18日匯款90萬元予訴
      外人陳令姣，再由陳令姣將利息轉交與被告3人。
（二）原告前訴請呂明麗返還代墊利息，經本院109年度桃簡字
      第676號、110年度簡上字第14號以原告代墊利息之法律原
      因無法證明，判決駁回確定，則被告3人受領利息，為無
      法律上原因受有利益，構成不當得利，原告得依民法第17
      9條規定，請求被告3人返還等語。
（三）並聲明：⑴被告簡瑞絹、黃冠維、詹家蕎應依序給付原告4
      5萬元、30萬元、15萬元，及均自起訴狀繕本送達翌日起
      至清償之日止，按年息百分之5計算之利息；⑵願供擔保請
      准宣告假執行。
三、無法律上之原因而受利益，致他人受損害者，應返還其利益
    。雖有法律上之原因，而其後已不存在者，亦同。民法第17
    9條定有明文。依其規定，不當得利之要件為：⑴一方當事人
    受有利益；⑵他方當事人受有損害；⑶受損害與受利益之間有
    直接因果關係；⑷無法律上之原因。其中，直接因果關係之
    要件，其功能乃以損益變動之直接當事人，作為不當得利之
    當事人，以合乎不當得利制度調整無法律上原因損益變動之
    意旨。損益變動倘係給付所致，即應以給付是否係履行法律
    上義務，認定其法律上原因之有無；倘非給付所致，則應依
    相關法規之意旨，視一方當事人是否取得依法本應歸屬於他
    方當事人之利益，以判斷其法律上原因之有無。
四、在給付型不當得利，亦即，因給付欠缺法律上原因所生不當
    得利，應以給付關係的當事人作為不當得利的當事人；換句
    話說，應以給付關係存在於哪些當事人之間，判斷哪些當事
    人之間可得成立不當得利。以給付關係為準的理由在於，給
    付關係是一種信賴關係，在給付欠缺法律上之原因的情形，
    這種信賴關係應延伸到因此所生的不當得利關係，當事人在
    給付當時選擇自己的給付對象，即應自己承擔其給付對象因
    破產或無資力而不能返還或償還所受利益之風險，倘若不以
    給付關係為判斷不當得利關係之當事人的標準，就是把這個
    風險轉嫁給（無從決定給付對象的）第三人負擔。
五、從邏輯上來說，一損益變動並無二以上之直接因果關係，倘
    損益變動係給付所致，其直接因果關係即應以給付本身為據
    ，無從再基於給付以外之事實，另有其他直接因果關係之存
    在，故給付不當得利與非給付不當得利應不能併立；況為履
    行債務而為給付者，其給付本以債之關係當事人間之信賴為
    基礎，倘受領給付者嗣後有應回復原狀之情形，給付者亦應
    自行承擔其所選擇給付對象破產、無資力之危險，此等信賴
    關係與危險之分配，於給付型不當得利關係應予維持。是以
    ，非給付不當得利有其補充性，在損益變動為給付所致之情
    形，應無另行成立非給付不當得利之餘地。
六、經查：
（一）本件按原告主張，原告於105年7月18日匯款，是要為呂明
      麗代墊利息，也就是，清償呂明麗對於被告3人的利息債
      務，基於這樣的事實，原告這筆匯款涉及兩個債之關係：
      ①呂明麗跟被告3人的消費借貸契約，以及②原告為呂明麗
      代墊利息的原因關係（這個原因關係的本質為何，究竟是
      消費借貸、贈與、委任、無因管理，還是其他法律關係，
      尚待原告主張）。原告所為匯款，同時是原告對呂明麗代
      墊利息，以及呂明麗對被告3人給付利息，兩個給付在一
      個法律上的瞬間同時完成。
（二）原告雖然是把90萬元匯給被告3人的受領輔助人陳令姣，
      原告跟被告3人之間並沒有給付關係，被告3人受利益乃得
      自於呂明麗之給付，而非原告之給付，其受利益有無法律
      上之原因，取決於呂明麗跟被告3人之間的消費借貸契約
      關係是否存在，至於原告跟呂明麗之間的原因關係是否存
      在，不生影響。
（三）相對於此，呂明麗因原告之給付，受有90萬元利息債務消
      滅的利益，如果原告與呂明麗之間的原因關係不存在，則
      呂明麗受利益無法律上之原因，構成不當得利，又其所受
      利益按其性質無法原物返還，原告得依民法第180條規定
      ，請求呂明麗償還其價額。
（四）原告所主張的事實，是教科書上典型的縮短給付型的三人
      關係不當得利。在這樣的案例裡，給付關係自始存在於原
      告與呂明麗、呂明麗與被告3人之間，即使原告為縮短給
      付而匯款給被告3人的受領輔助人陳令姣，在不當得利的
      構成要件上，原告與被告3人之間並沒有給付關係，兩造
      之間無從成立不當得利，又基於非給付型不當得利之補充
      性，這時候原告無從主張兩造之間另成立非給付型不當得
      利。
（五）原告基於前開原因事實，請求被告3人返還不當得利，乃
      依其所訴之事實，在法律上顯無理由。本院因此依前開規
      定，裁定命原告於本裁定送達翌日起10日內具狀到院補正
      ，逾期不補，將以判決駁回原告之訴。 
七、依民事訴訟法第249條第2項但書規定，裁定如主文。 
中    華    民    國    111   年    5     月     5    日
                  民事第一庭  法  官 孫健智
正本係照原本作成。
本裁定不得抗告。　　　　　　　　　
中　　華　　民　　國　　111 　年　　5 　　月　　5 　　日
                             書記官  鄧竹君